---
title: "Часть 2. Векторные данные"
author: "Александр Шелудков"
date: "25 07 2018"
output: 
  html_document:
    toc: true
    toc_depth: 5
---

```{r setup, include=FALSE}
knitr::opts_chunk$set(echo = TRUE)
```

***

> Everything is related to everything else. But near things are more related than distant things.  
> Waldo R. Tobler

***

Главные packages для работы с пространственными данными в R: `sp` и `raster`. Они определяют классы объектов, с которыми работают все остальные пакеты.

```{r first packages, echo=TRUE, message=FALSE, warning=FALSE}
library(sp)
library(raster)
```

***

#### 2.1. Классы векторных данных

Виды векторных данных:  
**Точки** (*points*) - простейший вид. Каждая точка имеет одну координатную пару (x, y).  
**Линия** (*line*) - набор точек (узлов), соединенный в определенном порядке.  
**Полигон** (*polygon*) - замкнутая линия: первая координатная пара является и последней.  
В пакете sp им соответствуют различные объекты класса Spatial.  

*Что значит: объект относится к классу?*  
Spatial* object можно представить в виде списка, слоты которого хранят свойства объекта (параметры, методы)  

Давайте создадим объект класса `SpatialPoints` из 10 случайных точек. Для этого достаточно дать на вход соответствующей функции из пакета `sp` матрицу с координатами
```{r spatial points, echo=TRUE}
set.seed(12)
# Широта
latitude <- sample(-90:90, 10, replace = T)
# Долгота
longitude <- sample(-180:180, 10, replace = T)
lonlat <- cbind(longitude, latitude)
pts <- SpatialPoints(coords = lonlat)
# Посмотрим на структуру объекта
str(pts)
```

Ничего не забыли? Осталось указать систему координат  
```{r CRS, echo=TRUE}
# Set the coordinate reference system
WGS84 <- CRS('+proj=longlat +ellps=WGS84 +datum=WGS84 +no_defs')
pts <- SpatialPoints(coords = lonlat, proj4string = WGS84)
pts
```

Чтобы создать `SpatialLines` и `SpatialPolygons` воспользуемся функциями `spLines()` and `spPolygons()` из пакета `raster`  
```{r spatial lines, echo=TRUE}
lns <- spLines(lonlat, crs=WGS84)               # линии
pols <- spPolygons(lonlat, crs=WGS84)           # полигоны
lns
pols
```

Посмотрим, как это выглядит на карте  
```{r simple map , echo=TRUE}
plot(pols, col = "#e5f5f9", axes = T)           # plot polygon
plot(lns, col = "#99d8c9", add = T)             # add lines
plot(pts, col = "#2ca25f", pch = 20, add = T)   # add points
```

***

#### 2.2. Атрибутивные данные

**Spatial object** = **geometry** + **attributes**

Данные, привязанные к пространственным объектам, называются *атрибутами*. Features (отдельные точки, линии, полигоны) - это наши наблюдения, в таблице атрибутов им соответствуют строки. Столбцы - это переменные.

Давайте добавим нашим точкам атрибуты
```{r add data, echo=TRUE}
# Создадим data.frame с данными
df <- data.frame(ID=1:nrow(lonlat), var=longitude^2/max(longitude)*10)
# Получилась вот такая табличечка
df
# Соединяем геометрию и атрибуты
ptsdf <- SpatialPointsDataFrame(pts, df)

# Визуализируем
plot(pols, col = "#e5f5f9", axes = T)           # plot polygon
plot(lns, col = "#99d8c9", add = T)             # add lines
plot(ptsdf, col = "#2ca25f", pch = 20, 
     cex = log(ptsdf$var),                   # устанавливаем размер точек
     add = T)
```

***

#### 2.3. Чтение геоданных

Третий must-have пакет для работы с пространственными данными в R: `rgdal`. Это обертка для GDAL/OGR (Geospatial Data Abstraction Library) - открытой библиотеки, написанной на C и используемой во всех ключевых ГИС-программах (ArcGIS, QGIS, SAGA GIS и др.).

```{r rgdal, echo=TRUE, message=FALSE, warning=FALSE}
library(rgdal)
```

Самые распространенные форматы геоданных - **ESRI Shapefile** и **GeoJSON**.

Загрузим данные об административно-территориальных границах из проекта [Natural Earth](https://www.naturalearthdata.com/downloads/10m-cultural-vectors/) из файла в формате shapefile. Для этого используем функцию `readOGR()` из пакета `rgdal`.

```{r read countries, echo=TRUE, message=FALSE, warning=FALSE}
countries <- readOGR(dsn = "data/world/world.shp", stringsAsFactors = F)
countries
plot(countries)
```

В случае с shapefiles мы также можем использовать обертку для `rgdal` из пакета `raster`  
```{r read countries2, echo=TRUE, message=FALSE, warning=FALSE}
# Alternatively
# countries <- shapefile("data/world/world.shp", stringsAsFactors = F)
```

***

#### 2.4. Картограммы

Какие данные хранит `countries`?  
```{r countries data, echo=TRUE, message=FALSE, warning=FALSE}
head(countries@data)
```
*POP_THS: численность наслеения, тыс. чел.*  
*GDP_MD_EST: ВВП, млн $*  

**На этом занятии наша задача - построить картограмму плотности населения по странам**

Для работы с атрибутивными данными и визуализации понадобится еще несколько пакетов  
```{r more packages, echo=TRUE, message=FALSE, warning=FALSE}
library(dplyr)
library(ggplot2)
library(classInt)
library(RColorBrewer)
library(cartography)
```

##### 2.4.1 Изменение атрибутивных данных

Рассчитаем площадь стран с помощью функции `area()` из пакета `raster`  
```{r area, echo=TRUE, message=FALSE, warning=FALSE}
countries@data$AREA <- area(countries)/1000000  # км2
# Плотность населения по странам
countries@data %>% 
  mutate(POP_DENS = round(x = POP_THS*1000/AREA, digits = 2)) -> 
  countries@data
```

Отлично! Однако прежде чем строить саму карту, надо понять, на какие интервалы мы разобьем наблюдения, и выбрать цветовую палитру  

##### 2.4.2 Как разделить числовой вектор на интервалы 

Посмотрим на распределение данных  
```{r distr, echo=TRUE, message=FALSE, warning=FALSE}
countries@data %>% 
  ggplot(aes(POP_DENS))+
  geom_histogram(binwidth = 200)
```

Есть выбросы, поэтому равные интервалы не подходят.    

Функция classIntervals() из пакета classInt принимает на вход числовой вектор и возвращает границы интервалов в зависимости от выбранного метода: "fixed", "sd", "equal", "pretty", "quantile", "kmeans", "hclust", "bclust", "fisher" или "jenks"  
```{r intervals, echo=TRUE, message=FALSE, warning=FALSE}
# Я выбрал квантили
pop_den_ints <- classIntervals(var = countries@data$POP_DENS, n = 7, style = "quantile")
pop_den_ints
```

##### 2.4.3 Цветовые палитры 

В R есть встроенный набор цветовых схем, однако у картографов есть свои любимчики. Во-первых, это библиотека [ColorBrewer](http://colorbrewer2.org/) и созданный на ее основе пакет `RColorBrewer`. Во-вторых, `viridis` - стандартный набор цветовых схем для карт в библиотеке matplotlib.

##### 2.4.4 Строим картограмму (choropleth map) с помощью Cartography

Plot в `cartography` создается послойно. Сначала рисуем layout, затем основной слой, а сверху добавляем легенду. Для разных типов карт (Label Map, Сhoropleth Ьap, Proportional Symbols, Gridded Map и др.) в пакете есть отдельные функции. В случае с картограммами это `choroLayer()`  

```{r cartogram, echo=TRUE, message=FALSE, warning=FALSE}
# Обрежем поля
par(mar = c(1,0,1,0))
# Layout layer
layoutLayer(title = "Population Density (quantiles)", author = "Al.Shel. for AnDan",
            sources = "Natural Earth, 2018", col = NA, frame = FALSE,
            bg = "#A6CAE0",
            scale = NULL, coltitle = "black", extent = countries)
# Основной слой
choroLayer(spdf = countries,                       # объект SpatialPolygonsDataFrame
           var = "POP_DENS",                       # картографируемая переменная (столбец) 
           border = "grey1", lwd = 0.5,            # цвет и толщина границ полигонов
           breaks = pop_den_ints$brks,             # границы интервалов
           col = rev(brewer.pal(7, "Spectral")),   # color palette 
           legend.pos = "n",                       # none - легенду отрисуем позже
           add = T)
# Легенда
legendChoro(pos = "left", title.txt = "per/sq km", 
            values.cex = 0.7, breaks = pop_den_ints$brks, values.rnd = 0,
            col = rev(brewer.pal(7, "Spectral")), frame = T, symbol = "box", nodata = T)
```

*Посмотреть/почитать:*  
[cartography Vignettes](https://cran.r-project.org/web/packages/cartography/vignettes/cartography.html#base-map-and-proportional-symbols)  

***

##### 2.4.5. Задание 1

Рассчитайте для стран ВВП на душу населения, разбейте на собственное усмотрение полученные наблюдения на группы (страны с высоким GDP per capita, средним и пр.) и отобразите эти группы на карте.

***

#### 2.5. Задание 2

С 2012 года CRAN ежедневно публикует [анонимизированные данные](http://cran-logs.rstudio.com) о скачивании пакетов для R. Возьмите любой день/дни и проанализируйте, какие пакеты чаще всего качают пользователи и из каких они стран. *Создайте карту, которая показывает территориальное распределение пользователей*. Описание структуры данных вы найдете на странице cran-logs.  

*Подсказка*: чтобы найти координаты центроида полигона, используйте `coordinates()` из пакета `sp`  

***

#### 2.6. Быстрый leaflet

[Leaflet](https://leafletjs.com) - самая популярная открытая JS-библиотека для веб-картографии. Она лежит в основе [OSM](https://www.openstreetmap.org/) и сервисов [Mapbox](https://www.mapbox.com).   

```{r leaflet, echo=TRUE, message=FALSE, warning=FALSE}
library(leaflet)
```

Принцип построения карты в leaflet напоминает ggplot  
Сначала мы создаем объект карты с помощью собственно функции `leaflet()`. Внутри нее определяем данные, с которыми будем работать, размеры карты и др. options. Далее наполняем карту слоями  
```{r leaflet map, echo=TRUE, message=FALSE, warning=FALSE}
leaflet(data = countries) %>% 
  addTiles() %>%                            # в качестве "фона" можно добавить базовую карту OSM
  # Добавляем полигональный слой (сountries)
  addPolygons(color = "#steelblue3",        # цвет границ
              weight = 1,                   # толщина границ
              opacity = .7,                 # прозрачность границ
              smoothFactor = 0.5,           # сглаживание границ на разных zoom-уровнях
              fillColor = "#FFF",           # цвет полигона
              fillOpacity = 0.6,            # прозрачность полигона
              # Действие на mouse-over
              highlightOptions = highlightOptions(color = "blue", 
                                                  weight = 2, bringToFront = F),
              label = ~countries$ISO_A2)
```

Для картограммы предварительно определим функцию, которая будет принимать в качестве аргумента вектор чисел и возвращать вектор цветов. Для этого используем функцию `leaflet::colorBin()`  
```{r leaflet cartogram, echo=TRUE, message=FALSE, warning=FALSE}

# Создаем функцию
makeMyColors <- colorBin("Spectral",                      # цветовая палитра из набор RColorBrewer
                         reverse = T,                     # обратим ее
                         domain = countries$POP_DENS,     # вектор возможных значений
                         bins = pop_den_ints$brks)        # гринцы интервалов

# Рисуем карту
leaflet(data = countries,
        options = leafletOptions(minZoom = 2, maxZoom = 15)) %>%
  # Базовая карта
  addTiles() %>%
  # Полигональный слой
  addPolygons(fillColor = ~makeMyColors(POP_DENS), # определяем цвет заливки
              fillOpacity = 0.7,                   # прозрачность заливки
              weight = 1, color = "white",         # толщина и цвет границ
              opacity = 0.7, smoothFactor = 0.5,   # прозорачность и сглаживание границ
              label = ~ISO_A2,
              popup = ~as.character(POP_DENS)) %>% # popup на клике будет показывать значение переменной
  # Легенда
  addLegend("topleft", pal = makeMyColors, 
            values = ~POP_DENS,
            title = "Population Density (2018),<br/>pers/sq km",
            labFormat = labelFormat(digits = 0),
            opacity = 1)
```

*Посмотреть/почитать:*  
[Leaflet for R](https://rstudio.github.io/leaflet/)  


##### 2.6.1. Задание 3

Сделайте карту распределения пользователей R из задания 2 интерактивной. Используйте возможности библиотеки leaflet, включая zoom, labels и popups. Не забудьте легенду и подпись к карте.  

***


<!-- **Data sources**:     -->
<!-- * Open data of the Ministry of Culture of the Russian Federation <https://opendata.mkrf.ru/opendata/>   -->
<!-- * Open reports of housing and comminal servicies companies <https://www.reformagkh.ru/myhouse?tid=2299765&sort=name&order=asc&page=1&limit=100>    -->
<!-- * OpenStreetMap <https://www.openstreetmap.org> -->

<!-- ### More to know about spatial analysis in R: -->

<!-- <http://rspatial.org/index.html> -->


